---
title: "Entrega"
author: 
        - "Romero Vázquez Ángel Eladio"
        - " Solano Tavera Andrea"
format: pdf
editor: visual
---
###Introducción
En este trabajo se analiza el comportamiento de la mortalidad en el estado de Campeche durante los años 2010, 2019 y 2021. Estos años permiten comparar tres momentos importantes: 2010 como punto inicial de referencia censal, 2019 como año previo a la pandemia por COVID-19 y 2021 como un año afectado por sus efectos en la mortalidad.
Campeche es una entidad ubicada en el sureste de México, dentro de la península de Yucatán. Se caracteriza por tener una población relativamente pequeña y una baja densidad poblacional, lo que puede influir en la distribución de los servicios de salud y en el acceso oportuno a la atención médica. En 2010, el estado tenía 822,441 habitantes, mientras que para 2020 alcanzó 928,363 habitantes, lo que muestra un crecimiento moderado de la población.
Otro aspecto importante es el cambio en la estructura por edad. En 2010, Campeche tenía una edad mediana de 25 años, mientras que en 2020 aumentó a 29 años, lo cual indica un avance gradual hacia el envejecimiento demográfico. Este dato es relevante porque una población con mayor proporción de adultos mayores tiende a presentar niveles más altos de mortalidad.
Además, el año 2021 debe interpretarse con cuidado, ya que la mortalidad estuvo influida por la pandemia por COVID-19. Por ello, al comparar 2019 con 2021, se puede observar no solo el comportamiento habitual de la mortalidad, sino también el efecto de un evento sanitario extraordinario.
En conjunto, estos elementos permiten contextualizar los resultados del análisis, considerando que la mortalidad en Campeche puede estar relacionada tanto con su estructura poblacional como con factores territoriales y de acceso a servicios de salud. En particular, se considerarán elementos como la estructura por edad, la distribución por sexo, el crecimiento poblacional y la densidad demográfica, ya que estos factores sirven como base para interpretar posteriormente las tasas de mortalidad y sus posibles diferencias dentro del estado.
##Librerias y carga de data
```{r, message=FALSE, warning=FALSE, echo=FALSE}

library(data.table)
library(dplyr)
library(tidyr) 
library(ggplot2)

#cargamos la información de la proyección a mitad de año de 1950 a 2070
pop <- fread("https://repodatos.atdt.gob.mx/CONAPO/proyecciones/00_Pob_Mitad_1950_2070.csv")


#obtenemos la información de la mortalidad observada con los datos reportados por la INEGI
#En el siguiente análisis no se consideraron los no especificados ni las defunciones registradas fuera del año de ocurrencia, esto debido a que representaban una proporción muy pequeña.
#poner la ruta del archivo

setwd("C:/Users/angel/OneDrive/Escritorio/2026-2/Demografia/Nueva carpeta/Entrega 1/Data")

#consultamos llos archivos de la ruta
dir()



```

###creación de una primer tabla de mortalidad
```{r, message=FALSE, warning=FALSE, echo=FALSE}

#creamos un nuevo data frame con el formato que deseamos para obtener las poblaciones iniciales
cpe_ancho <- pop %>%
  filter(
    ENTIDAD == "Campeche",
    ANIO %in% c(2010, 2019, 2021)
  ) %>%
  select(EDAD, SEXO, POBLACION, ANIO) %>%
  mutate(
    GRUPO_EDAD = cut(
      EDAD, 
      breaks = c(0, 1, 5, seq(10, 85, by = 5), Inf), 
      right = FALSE,
      labels = c("0", "1", seq(5, 85, by = 5))
    )
  ) %>%
  group_by(GRUPO_EDAD, SEXO, ANIO) %>%
  summarise(POBLACION = sum(POBLACION, na.rm = TRUE), .groups = "drop") %>%
  
  # 4. Separamos la columna SEXO en dos columnas de población
  pivot_wider(
    names_from = SEXO,       # De aquí toma los nombres de las nuevas columnas ("Hombres", "Mujeres")
    values_from = POBLACION  # De aquí toma los valores para rellenar las columnas
  )


#guardamos el archivo de nuestro directorio

setwd("C:/Users/angel/OneDrive/Escritorio/2026-2/Demografia/Nueva carpeta/Entrega 1/Data")

lt <- fread("mortalidad_2010_2019_2021.csv")
#corregimos el error al contruir el csv
lt <- lt[,-5][,-5][,-5]

dir()
names(lt)
#cambiar nombres y ordenar si es necesario

#Cambieamos los nombres a una forma estandar
#setnames(lt, c("Edad", "Hombre","Mujer"), c("x", "HDx","MDx"))
#lt <- lt %>%
#  arrange(x,AÑO)


#lt[ , Dx := HDx + MDx] #Construimos las defunciones totales



#con la información de las defunciones, ademas de la informacíon de los nacidos proyectados en 2010, 2019 y 20221

#de las tablas anreriores contruimos a manos la sigueinte tabla
lt1 <- fread("Mortaliad_y_proyección.csv")

```

###Completamos calculando los datos restantes
```{r, message=FALSE, warning=FALSE, echo=FALSE}

#calculamos la q_x
lt1[ , q_x := Dx/lx]
setDT(lt1)

lt1[, qx_h := HDx / Hlx]

lt1[, qx_m := MDx / Mlx]

#calculamos las P_x
lt1[ , p_x := 1-q_x]

lt1[, px_h := 1-qx_h]

lt1[, px_h := 1-qx_m] 



# Extraemos el q0 de cada año para usarlo en las ecuaciones de Coale-Demeny
lt1[, q0_h_anio := qx_h[x == 0], by = AÑO]
lt1[, q0_m_anio := qx_m[x == 0], by = AÑO]
lt1[, q0_anio := q_x[x == 0], by = AÑO]


#obtenemos los ax_n
lt1[, ax_h := ifelse(x == 0,
                     ifelse(q0_h_anio >= 0.100, 0.330, 0.0425 + 2.875 * q0_h_anio), # Edad 0
                     ifelse(x == 1,
                            ifelse(q0_h_anio >= 0.100, 1.352, 1.653 - 3.013 * q0_h_anio), # Edad 1
                            2.5))] # Mayores de 5 años

# Para Mujeres (ax_m)
lt1[, ax_m := ifelse(x == 0,
                     ifelse(q0_m_anio >= 0.100, 0.350, 0.050 + 2.800 * q0_m_anio), # Edad 0
                     ifelse(x == 1,
                            ifelse(q0_m_anio >= 0.100, 1.361, 1.524 - 1.622 * q0_m_anio), # Edad 1
                            2.5))]
#en general
lt1[, ax_gen := ifelse(x == 0,
                       ifelse(q0_anio >= 0.100, 0.330, 0.0425 + 2.875 * q0_anio), # Edad 0
                       ifelse(x == 1,
                              ifelse(q0_anio >= 0.100, 1.352, 1.653 - 3.013 * q0_anio), # Edad 1
                              2.5))] # Mayores de 5 años                            
#apv

lt1[, HLx := n * Hlx + ax_h * HDx] #Hombre
lt1[, MLx := n * Mlx + ax_m * MDx] #mujeres
lt1[, Lx := n * lx + ax_gen * Dx] # En general

#Tx
# 1. Tx General
lt1[, Tx := rev(cumsum(rev(Lx))), by = AÑO]

# 2. Tx para Hombres (si calculaste HLx previamente)
lt1[, HTx := rev(cumsum(rev(HLx))), by = AÑO]

# 3. Tx para Mujeres (si calculaste MLx previamente)
lt1[, MTx := rev(cumsum(rev(MLx))), by = AÑO]

#Esperanzas de vida

#general
lt1[, ex := Tx / lx, by = AÑO]
#hombres
lt1[, ex_h := HTx / Hlx, by = AÑO]
#mujeres
lt1[, ex_m := MTx / Mlx, by = AÑO]
lt1

#cuadro con las esperanzas de vida
cuadro_e0 <- lt1[x == 0, .(AÑO, ex_h, ex_m)]
cuadro_e0
```

###Gráficas
```{r, message=FALSE, warning=FALSE, echo=FALSE}

lt1[, AÑO := as.factor(AÑO)] # Nos asegura colores fijos por año

# Paleta básica y limpia de colores
colores <- c("2010" = "#4682B4", "2019" = "#2E8B57", "2021" = "#CD5C5C")
gHlx <- ggplot(lt1, aes(x = x, y = Hlx, color = AÑO)) +
  geom_line(linewidth = 1.2) +
  labs(title = "Sobrevivientes Hombres (Hlx) por Año",
       subtitle = "Muestra cuántos siguen vivos de la cohorte inicial",
       x = "Edad", y = "Número de personas vivas", color = "Año") +
  theme_minimal()
gHlx

ggsave("grafica_lx_hombres.png", plot = gHlx, width = 7, height = 4.5, dpi = 300)

gMlx <- ggplot(lt1, aes(x = x, y = Mlx, color = AÑO)) +
  geom_line(linewidth = 1.2) +
  labs(title = "Sobrevivientes Mujeres (Mlx) por Año",
       subtitle = "Muestra cuántos siguen vivos de la cohorte inicial",
       x = "Edad", y = "Número de personas vivas", color = "Año") +
  theme_minimal()
gMlx
ggsave("grafica_lx_Mujeres.png", plot = gMlx, width = 7, height = 4.5, dpi = 300)


#grafica de probabilidad de morir de hombre
gqx_h <- ggplot(lt1, aes(x = x, y = log(qx_h), color = AÑO)) +
  geom_line(linewidth = 1.2) +
  labs(title = "Probabilidad de morir de hombres por Año",
       subtitle = "escala logarítmica",
       x = "Edad", y = "qx_h", color = "Año") +
  theme_minimal()
gqx_h
ggsave("grafica_qx_h.png", plot = gqx_h, width = 7, height = 4.5, dpi = 300)


#grafica de probabilidad de morir de mujeres
gqx_m <- ggplot(lt1, aes(x = x, y = log(qx_m), color = AÑO)) +
  geom_line(linewidth = 1.2) +
  labs(title = "Probabilidad de morir de mujeres por Año",
       subtitle = "escala logarítmica",
       x = "Edad", y = "qx_m", color = "Año") +
  theme_minimal()
gqx_m
ggsave("grafica_qx_m.png", plot = gqx_m, width = 7, height = 4.5, dpi = 300)

```

#Análisis

Al comparar los años 2010, 2019 y 2021 se puede observar cómo cambió la mortalidad en Campeche antes y durante la pandemia. El año 2010 sirve como un punto de partida, mientras que 2019 permite ver la situación antes de la COVID-19. Por otro lado, 2021 es importante porque refleja el impacto que tuvo la pandemia en la mortalidad. En general, si entre 2010 y 2019 la esperanza de vida aumenta, esto puede interpretarse como una mejora en las condiciones de supervivencia de la población. Es decir, la población de Campeche habría tenido mejores condiciones de salud o menor riesgo de morir en ciertos grupos de edad. Sin embargo, al llegar a 2021, este comportamiento puede cambiar debido al aumento de defunciones provocado por la COVID-19. Una de las partes más importantes del análisis es comparar 2019 con 2021, porque 2019 representa un año “normal” antes de la pandemia, mientras que 2021 muestra un año afectado por un evento sanitario fuerte. Si en 2021 aumenta la probabilidad de morir qx, o disminuye la esperanza de vida e x, se puede decir que la pandemia tuvo un efecto importante en la mortalidad del estado.
También hay que considerar algunas características de Campeche. Es un estado con población relativamente pequeña y con baja densidad poblacional, por lo que algunas personas pueden vivir lejos de los principales servicios de salud. Esto puede influir en la atención médica y en el comportamiento de la mortalidad. Además, Campeche ha tenido un proceso de envejecimiento gradual, lo cual también puede aumentar la mortalidad, ya que las personas adultas mayores tienen mayor riesgo de morir.
Por sexo, normalmente las mujeres tienen mayor esperanza de vida que los hombres. Entonces, si en los resultados se observa que e x, de las mujeres es mayor que el de los hombres, esto coincide con el comportamiento esperado. En cambio, si en 2021 la esperanza de vida de los hombres baja más, podría interpretarse como una mayor afectación masculina durante la pandemia.        En conclusión, los resultados muestran que la mortalidad en Campeche no debe analizarse solo con los indicadores y datos, sino también tomando en cuenta el contexto. Entre 2010 y 2019 se puede observar la evolución normal de la mortalidad, pero en 2021 aparece el efecto de la COVID-19. Por eso, los cambios más importantes de ese año pueden estar relacionados con la pandemia, el envejecimiento de la población y las condiciones particulares del estado
